臺灣臺北地方法院刑事判決            100年度簡上字第355號
上  訴  人
即  被  告  黃淑華
選任辯護人  許巍騰律師
上列上訴人即被告因詐欺案件，不服本院中華民國一００年八月
二日所為一００年度簡字第二五七二號第一審刑事簡易判決（聲
請簡易判決處刑案號：臺灣臺北地方法院檢察署一００年度偵字
第一三三九六號），提起上訴，本院管轄之第二審合議庭判決如
下：
    主  文
上訴駁回。
    事  實
一、黃淑華知悉金融機構帳戶係個人理財之重要工具，為攸關個
    人財產、信用之表徵，若將金融帳戶提供予不熟悉之他人使
    用，將可能遭不法集團做為詐欺被害人並指示被害人匯款入
    金融帳戶之用，藉以掩飾並提取犯罪所得，而逃避檢警人員
    之追緝，竟基於幫助他人詐欺取財之未必故意，於民國一０
    ０年三月二十二日某時許，將其所有華南商業銀行民生分行
    第000000000000號帳戶（下稱華南銀行帳戶）
    及玉山銀行民生分行第0000000000000號帳戶
    （下稱玉山銀行帳戶）之存摺、金融卡（含密碼），以宅急
    便寄送之方式交付予某真實姓名、年籍不詳、自稱「高小姐
    」之成年人。嗣該成年人即基於意圖為自己不法所有之犯意
    ，於同年月二十三日二十二時二十分許，撥打電話予張詠寧
    ，佯為郵局人員，並誆稱：其前於網路購物所設定之分期付
    款方式有誤，若取消設定恐有洗錢嫌疑，須清空帳戶，將帳
    戶內款項存入指定帳戶云云，以此方法施用詐術，致張詠寧
    陷於錯誤，遂依該成年人之指示，於翌（二十四）日十時許
    ，分別至華南銀行高雄博愛分行及玉山銀行高雄大昌分行，
    接續以臨櫃匯款方式，各匯出新臺幣（下同）十萬元至上開
    華南銀行帳戶及玉山銀行帳戶內，並隨即遭提領一空。嗣因
    張詠寧察覺有異，始知受騙，而報警處理。
二、案經張詠寧訴由高雄市政府警察局三民第二分局暨臺北市政
    府警察局松山分局移送臺灣高雄地方法院檢察署呈請臺灣高
    等法院檢察署檢察長令轉臺灣臺北地方法院檢察署檢察官偵
    查後聲請簡易判決處刑。
    理  由
壹、程序部分：
一、告訴人張詠寧於警詢及偵訊中陳述之證據能力：
  (一)按被告以外之人於審判外之言詞陳述，除法律有規定者外，
    不得作為證據，刑事訴訟法第一百五十九條第一項定有明文
    。查告訴人張詠寧於警詢中之陳述，為被告黃淑華以外之人
    於審判外之言詞陳述，復經被告之選任辯護人爭執上開筆錄
    之證據能力，故依刑事訴訟法第一百五十九條第一項之規定
    ，告訴人張詠寧於警詢中之陳述，對被告無證據能力。
  (二)次按證人、鑑定人依法應具結而未具結者，其證言或鑑定意
    見，不得作為證據，刑事訴訟法第一百五十八條之三定有明
    文。查本件告訴人於偵查中經檢察事務官以告訴人之身分傳
    喚到庭，惟並未轉換為證人身分，令其具結作證，是其於偵
    查中以「告訴人」身分所為之陳述，在無刑事訴訟法第一百
    五十九條之五同意法則之適用情形時，當無證據能力，自不
    得為證據使用。
二、又按被告以外之人於審判外之陳述，雖不符前四條（刑事訴
    訟法第一百五十九條之一至第一百五十九條之四）之規定，
    而經當事人於審判程序同意作為證據，法院審酌該言詞陳述
    或書面陳述作成時之情況，認為適當者，亦得為證據。當事
    人、代理人或辯護人於法院調查證據時，知有第一百五十九
    條第一項不得為證據之情形，而未於言詞辯論終結前聲明異
    議者，視為有前項之同意，刑事訴訟法第一百五十九條之五
    定有明文。本案以下所引用之證據，檢察官、被告及選任辯
    護人均對證據能力表示沒有意見，亦明確同意做為證據（參
    見本院簡上字卷第二二頁及其背面），且迄言詞辯論終結均
    未就證據能力部分聲明異議，本院審酌該等證據方法於製作
    時尚無違法或不當情事，且客觀上亦無不可信之情況，堪認
    為適當，依上開規定，均有證據能力。
貳、實體部分：
一、訊據被告固坦承確於一００年三月二十二日某時許，將其所
    有華南銀行帳戶及玉山銀行帳戶之存摺、金融卡（含密碼）
    ，以宅急便寄送之方式交付予某真實姓名、年籍不詳、自稱
    「高小姐」之成年人之事實；惟矢口否認有何幫助詐欺取財
    犯行，辯稱：伊有急須辦理信用貸款之需求，所以依照報上
    刊登代辦現金卡及信用貸款之連絡電話連絡，接電話之人自
    稱「高小姐」，其表示會有銀行內部高層的人配合，需要內
    部作業，讓帳戶內現金流動，使銀行誤認帳戶內交易頻繁，
    較易申辦貸款，伊始將所有之華南銀行及玉山銀行帳戶之存
    摺、金融卡（含密碼）一併依「高小姐」指示寄送，伊並不
    知道對方會將帳戶作為詐欺他人匯款之用，伊也是被騙的，
    況伊另外依「高小姐」指示購買遊戲點數並傳真予「高小姐
    」，當成給銀行高層人員的紅包，所以伊也是受害人云云。
    辯護人辯護意旨則略以：被告並無幫助詐欺之主觀犯意，實
    係因辦理貸款遭詐騙，且因長期在家工作，對於交付帳戶之
    存摺、金融卡及密碼之後果無所見，本身亦因付費購買遊戲
    點數而為受害者，原審認定被告為未必故意之幫助詐欺犯，
    認事用法尚有未洽等語。經查：
  (一)上開華南銀行帳戶及玉山銀行帳戶，均為被告所申設，並於
    一００年三月二十二日某時許，將其所有華南銀行帳戶及玉
    山銀行帳戶之存摺、金融卡（含密碼），寄送、交付予他人
    等情，業據被告迭於警詢、偵查、本院準備程序及審理時供
    明在卷（參見臺北市政府警察局松山分局刑事案件卷宗〈下
    稱警卷〉）第四頁至第十頁，臺灣臺北地方法院檢察署一０
    ０年度偵字第一三三九六號偵查卷〈下稱第一三三九六號偵
    查卷〉第六頁至第七頁，本院簡上字卷第三五頁及其背面、
    第五九頁背面），此外，並有華南商業銀行活期性存款存款
    憑條（收據）、玉山銀行存款憑條影本各一紙、玉山銀行民
    生分行一００年四月二十二日玉山民生字第一０００四０七
    ００四號函暨檢附系爭玉山銀行帳戶之開戶資料及帳戶相關
    明細及華南銀行民生分行一００年四月十三日華民生存字第
    一０００００九二號函暨檢附系爭華南銀行帳戶之開戶基本
    資料及交易明細表各一份（見警卷第一八頁至第五八頁）在
    卷可稽。
  (二)另告訴人受到真實姓名、年籍不詳之成年人於一００年三月
    二十三日二十二時二十分許，以撥打電話方式，佯為郵局人
    員，並誆稱：其前於網路購物所設定之分期付款方式有誤，
    若取消設定恐有洗錢嫌疑，須清空帳戶，將帳戶內款項存入
    指定帳戶云云之方法施用詐術，致其陷於錯誤，遂依該成年
    人之指示，於翌（二十四）日十時許，分別至華南銀行高雄
    博愛分行及玉山銀行高雄大昌分行，接續以臨櫃匯款方式各
    匯出十萬元至上開華南銀行及玉山銀行二帳戶內，並隨即遭
    提領一空等情，為被告所不否認，除有上揭證據足資佐證外
    ，尚經告訴人於本院審理時證述明確（參見本院卷第四五頁
    至其背面）。綜上可知，被告上開華南銀行帳戶及玉山銀行
    帳戶之存摺、金融卡（含密碼）確係供作詐欺集團成員向告
    訴人詐欺取財之匯款帳戶甚明。
  (三)按刑法上故意，分直接故意（確定故意）與間接故意（不確
    定故意），行為人對於構成犯罪之事實，明知並有意使其發
    生者，為直接故意；行為人對於構成犯罪事實，預見其發生
    而其發生並不違背其本意者，為間接故意。又間接故意與有
    認識的過失區別，在於二者對構成犯罪事實，雖均預見其能
    發生，但前者對其發生，並不違背其本意，後者則確信其不
    發生。且幫助犯成立，以行為人主觀上認識被幫助者，正欲
    從事犯罪或係正在從事犯罪，且該犯罪有既遂可能，而其行
    為足以幫助他人實現構成要件者，即具有幫助故意，並不以
    行為人確知被幫助者，係犯何罪名為必要。又於金融機構開
    設帳戶，請領之金融卡，係針對個人身分社會信用而予以資
    金流通，具有強烈之屬人性，而金融帳戶為個人理財工具，
    且金融提款卡亦事關個人財產權益保障，其專有性甚高，除
    非本人或與本人親密關係者得使用該帳戶，他人難認有何理
    由可使用該帳戶，因之一般人均會妥為保管及防止金融帳戶
    遭人盜用之認識，縱使特殊情況偶需交付他人使用，亦必深
    入瞭解用途及合理性始予提供，且該等專有物品，如落入不
    明人士手中，而未加以闡明正常用途，極易被利用為與財產
    有關犯罪工具，亦為吾人依一般生活認知所易體察之常識。
    而有犯罪意圖者非有正當理由，竟徵求他人提供帳戶，客觀
    上可預見其目的係供為某筆資金存入後再行領出之用，且該
    筆資金存入及提領過程係有意隱瞞其流程及行為人身分曝光
    用意，常人本於一般認知能力均易瞭解。從而如非為詐欺取
    財、恐嚇取財或洗錢等不法目的，衡情應無使用他人帳戶存
    摺、金融卡之理。被告於案發時已為四十三歲之成年人，心
    智正常，智慮成熟，且係高職畢業，受有相當教育訓練而具
    一般知識能力，且亦自承前此曾向金融機構申辦貸款（參見
    本院簡上字卷第二一頁背面），另被告經營麵食館，此同有
    卷附財團法人金融聯合徵信中心之信用卡戶基本資訊彙總一
    份在卷可稽（見臺灣高雄地方法院檢察署一００年度偵字第
    一五三五０號偵查卷第一八頁至第一九頁背面），以此資歷
    觀之，顯示被告對於銀行金融工具使用，並非陌生，當知他
    人或其他帳戶之金錢欲轉（存）入，僅需轉（存）入帳戶帳
    號及戶名資料即可，無需使用存摺、金融卡，更無需知悉金
    融卡密碼；又密碼之設置係為避免存戶以外之人取得金融卡
    即得動支該帳戶，若逕將金融卡併同密碼提供不熟悉之他人
    ，無異交付帳戶供人任意使用，兼以邇來詐騙集團充斥，廣
    為政府宣導及教示，並經媒體反覆傳播，諸如擄車勒贖、假
    勒贖電話、刮刮樂詐財、網路詐騙、電話詐騙等多係利用他
    人帳戶，作為恐嚇取財或詐欺取財所得財物匯入、取款以逃
    避檢警查緝之用之犯罪工具，被告對此實難諉為不知。
  (四)又銀行等金融機構受理一般人申辦貸款，為確保將來能實現
    債權，必須經過徵信程序，審核貸款人信用情況及相關證件
    ，甚至與本人進行確認，以評估是否放款以及放款額度，倘
    若貸款人債信不良，並已達金融機構無法承擔風險之程度時
    ，任何人均無法貸得款項，委託他人代辦亦然。且現行銀行
    貸款，無論是以物品擔保或以信用擔保，勢必提供一定保證
    （如不動產、工作收入證明等），供金融機構評估其信用情
    形，以核准貸予之款項，單憑帳戶資金往來紀錄，實無從使
    金融機構信任其有資力，進而核准貸款。再個人之帳戶存摺
    、金融卡及密碼等，尚非資力證明，仍無從使金融機構信任
    其有資力，進而核准貸款。況觀諸上揭華南銀行及玉山銀行
    帳戶之帳戶相關明細及交易明細等，得見被告於一００年三
    月二十二日某時許寄送、交付上開華南銀行及玉山銀行二帳
    戶之存摺、金融卡（含密碼）予他人時，華南銀行帳戶餘額
    為八十六元，玉山銀行帳戶餘額則為一九三元（見警卷第二
    一頁、第五八頁），顯無從作為貸款資力證明外，益證被告
    主觀上對於上開自稱代辦貸款之成年人於取得該等帳戶資料
    後，其本身對於帳戶存摺、金融卡（含密碼）已毫無監督或
    置喙之餘地，甚至無法確保自己能否如願取回所交付之物，
    若所交付之帳戶資料尚有款項，將遭提領一空而受有無法彌
    補之損失，遂提供餘額甚少之帳戶，將本身危險降至最低，
    是被告主觀上確有預見其帳戶有供非法使用之可能性至明。
  (五)再者，被告又自承：自稱「高小姐」之成年人表示交付存摺
    、金融卡及密碼等係為製造帳戶內現金流動、資金往來紀錄
    等語，則顯示該成年人欲以虛偽存提款項之往來紀錄美化帳
    面，據以向金融機構詐騙貸款，益見，該成年人已對被告明
    確表示欲以此不法手段向他人施詐；佐以被告對於製造非其
    個人實際進行之交易紀錄係與事實不符之行為等情亦不否認
    （參見本院簡上字卷第二一頁背面至第二二頁），則被告對
    於該名自稱「高小姐」之成年人有從事不法行為之可能，當
    有所預見，足徵被告主觀上應具有縱使該成年人於取得該等
    帳戶資料後，自行或轉交他人持以實施不法行為，亦不違背
    其本意之不確定故意至明。
  (六)被告所辯不足採之理由：
  1.被告對於本件幫助詐欺之犯行，前於偵查中已坦認犯行（參
    見第一三三九六號偵查卷第六頁），嗣於本院審理中翻異前
    詞，一再辯稱：其係為辦理貸款始將華南銀行及玉山銀行帳
    戶帳戶交付予他人云云，並提出刊載辦理信用貸款之報紙影
    本一份為憑。惟觀諸該份報紙（見本院簡上字卷第五二頁）
    ，其上所登載之日期、聯絡電話分別為「一００年五月十六
    日；0000000000」，顯非被告所稱於案發（一０
    ０年三月二十二日）前所觀覽之報紙，其上登載電話與被告
    於警詢所述之聯絡電話（0000000000）亦非相同
    （見警卷第五頁、第九頁），自難以該報載資料充為有利於
    被告之認定依據。況被告在全無查證申辦人員之公司行號、
    設址及其真實姓名及聯絡電話，而屬全無信賴基礎之情況下
    ，僅因電話聯繫即交付帳戶資料，此實均與一般申辦貸款之
    常情相悖，則其所辯是否真實，尚非無疑。且被告自承寄送
    帳戶資料時，係依「高小姐」指示寄送至「新北市○○區○
    ○路二段七十五號－康是美門市陳欣怡收」（參見警卷第九
    頁），此實非辦理貸款之正當合法程序，被告竟於全然未查
    證情況下，將帳戶資料依指示寄送，又未起疑，且遲至寄送
    後四日即同月二十六日至玉山銀行查證得知告訴人匯入款項
    ，始至警局報案，報案時又隱晦另同時交付華南銀行帳戶資
    料一事，此等情事，均在在足證被告提供個人帳戶時，已知
    悉該自稱辦理貸款之人非從事正規行為，主觀上顯然可預見
    其帳戶有供非法使用之可能。
  2.被告雖另稱因此事尚依「高小姐」指示自便利商店購買網路
    遊戲點數傳真與高小姐，其實為被害人云云，並提出購買點
    數之收據影本及傳真收據為憑（見本院簡上字卷第五三頁至
    第五九頁），然本院觀諸該等收據影本，僅見購買遊戲點數
    及傳真證明，對於購買目的及傳真予何人，均未能查見，難
    認被告所述為真，況被告知悉本身資力非佳，徒以旁門走道
    方式據以向金融機構詐騙貸款，益見，該成年人已對被告明
    確表示欲以此不法手段向他人施詐，被告對於該名自稱「高
    小姐」之成年人有從事不法行為之可能有所預見，被告主觀
    上確具有縱使該成年人於取得該等帳戶資料後，自行或轉交
    他人持以實施不法行為，亦不違背其本意之不確定故意至明
    ，被告上揭辯解實無足採。
  (七)綜上所述，被告確實有為如事實一所載幫助詐欺犯行，其所
    為上開辯解，顯係卸責之詞，無足採信。本案事證明確，被
    告之犯行洵堪認定，應予依法論科。
二、論罪科刑之理由：
  (一)按刑法上之幫助犯，係對於犯罪與正犯有共同之認識，以幫
    助之意思，對於正犯資以助力，而未參與實施犯罪之行為者
    而言。因此如未參與實施犯罪構成要件之行為，且係出於幫
    助之意思提供助力，即屬幫助犯，而非共同正犯。被告係基
    於幫助之犯意，提供所有華南銀行及玉山銀行帳戶之存摺、
    金融卡（含密碼）予真實姓名、年籍不詳、自稱「高小姐」
    之成年人，以供其施用詐術，已如前述。該成年人利用被告
    之幫助，使告訴人張詠寧在遭施用詐術後陷於錯誤，而匯款
    至被告提供之上揭帳戶，足見被告僅係參與詐欺罪構成要件
    以外之行為，且並無證據證明被告係以正犯而非以幫助犯之
    犯意參與犯罪，應認其所為係幫助犯而非正犯行為。核被告
    所為，係犯刑法第三十條第一項前段、第三百三十九條第一
    項之幫助詐欺取財罪。本件告訴人遭詐騙後依指示，於一０
    ０年三月二十四日十時許，分別至華南銀行高雄博愛分行及
    玉山銀行高雄大昌分行，接續以臨櫃匯款方式各匯出十萬元
    至上開華南銀行及玉山銀行二帳戶內，該詐欺正犯對於同一
    被害人為數次詐取財物之行為，係於密接之時間實施，侵害
    同一法益，各行為之獨立性薄弱，依一般社會通念，應評價
    為數個舉動之接續進行，為接續犯，應論以一罪。又被告係
    基於一個幫助詐欺之犯意，同時、地一次提供二個金融帳戶
    予該成年人，自應僅論以一幫助詐欺罪（最高法院九十六年
    度臺非字二五五號判決意旨參照）。被告幫助他人犯上開詐
    欺取財之罪，爰依刑法第三十條第二項之規定，按正犯之刑
    減輕之。
  (二)原審依刑事訴訟法第四百四十九條第一項前段、第三項、第
    四百五十四條第二項，刑法第三十條第一項前段（原審漏載
    前段，應予補充）、第二項、第三百三十九條第一項、第四
    十一條第一項前段，刑法施行法第一條之一之規定，判處被
    告拘役五十日，如易科罰金，以一千元折算一日，核其認事
    用法均無違誤，量刑亦稱妥適。被告上訴意旨仍執前詞，指
    摘原判決不當，為無理由，應予駁回。
據上論斷，應依刑事訴訟法第四百五十五條之一第一項、第三項
、第三百六十八條，判決如主文。
本案經檢察官林易萱到庭執行職務。
中    華    民    國   100    年    12    月    30    日
                  刑事第九庭審判長法  官  林怡秀
                                  法  官  溫祖明
                                  法  官  古瑞君
上正本證明與原本無異。
不得上訴。
                                  書記官  莊宜諳
中    華    民    國   100    年    12    月    30    日
附錄本案論罪科刑法條全文：
刑法第339條
意圖為自己或第三人不法之所有，以詐術使人將本人或第三人之
物交付者，處5年以下有期徒刑、拘役或科或併科1千元以下罰金
。
以前項方法得財產上不法之利益或使第三人得之者，亦同。
前二項之未遂犯罰之。
刑法第30條
幫助他人實行犯罪行為者，為幫助犯。雖他人不知幫助之情者，
亦同。
幫助犯之處罰，得按正犯之刑減輕之。